---
title: "R Notebook"
output: html_notebook
---

# Levantando los datos
```{r}
library(tidyverse)
```

```{r}
data <- read_csv('Datasets/properati_SM_SPA.csv')
```
## Vistazo general

```{r}
view(data)
glimpse(data) # Tira una tabla reducida en consola
```

## Consultar README para mas info de una tabla

```{r}
help("iris")
```

## Cuantas filas hay?

```{r}
nrow(data)
```

# Cuántas columnas hay?

```{r}
ncol(data)
```
# Qué variables son numéricas?

# Qué otros tipos de variables hay?

# Cuáles podrían ser categóricas?


# Qué representa la variable l4?
```{r}
unique(data$l4)
```

```{r}
distinct(select(data, l4)) # Especifico de la libreria tidy
```

# Qué objeto devuelve cada una de las funciones?




# Cuantos anuncios de departamentos y cuantos de casas hay en el listado?
```{r}
count(data, tipo_propiedad)
```
# Grafico de dispersion

```{r}
ggplot(data, aes(x=sup_cubierta, y=precio)) +
  geom_point() +
  xlab("Superficie cubierta [m2]") +
  ylab("Precio [USD]")

ggplot(data, aes(x=sup_cubierta, y=precio, color=...)) +
  geom_point() +
  xlab("Superficie cubierta [m2]") +
  ylab("Precio [USD]")
```