---
title: "Clase 2 - Manipulación de datos"
format: 
  html:
    toc: true
editor: visual
---

```{r setup, include=TRUE}
# esto es para que el qmd muestre el código con los resultados 
knitr::opts_chunk$set(echo = TRUE)

#importamos las bibliotecas que vamos a usar
library(tidyverse)
library(nycflights13)
```

## La clase de hoy

- La semana pasada aprendimos a visualizar datos para encontrar patrones simples.

- Además de esta tarea de descubrimiento, muchas veces es interesante poder responder preguntas específicas.

- Esta semana vamos a aprender a responder preguntas sencillas, cuyas respuestas se encuentran disponibles directamente a partir del data set que tengamos a mano.

- Más adelante vamos a aprender a dar respuestas a preguntas más complejas, que requieran juntar datos de distintas fuentes, e incluso preguntas que a primera vista no podemos responder directamente con el data set.

## El data set de vuelos

Cuando se importa la biblioteca de los vuelos de NY del año 2013 con `library(nycflights13)` vienen varios data sets en particular trabajaremos con la tabla *flights.* Podemos echar un vistazo a la documentación con el comando `help(...)`

```{r flights, echo = TRUE}

# Si queremos ver todas las tablas que vienen incluidas podemos usar
#data(package = "nycflights13")) 

help(flights)
```

Tambien recordemos el `glimpse(...)` .

```{r flights, echo = TRUE}
#Si quisiésemos acceder solamente a esta tabla en vez de cargar todo podemos acceder con
#nycflights13::flights

glimpse(flights)
```

## Preguntas {.build}

**¿Se acuerdan cuáles eran las unidades de este data set?**

**Entonces**, juguemos a hacer preguntas que sean sobre vuelos:

1.  ¿Cuál es el vuelo que mayor retraso en la salida sufrió y cuánto fue ese retraso?

2.  Encontrar los cinco vuelos más retrasados.

3.  ¿Cuántos vuelos salieron el 20 de marzo?

4.  ¿Cuáles son los cuatro vuelos que más tiempo ganaron en el aire?

**¿Y si quiero hacer preguntas sobre otras cosas?**

5.  ¿Qué aeropuerto de salida tiene más vuelos?

6.  ¿Qué destino recibe más vuelos desde JFK?

7.  ¿Qué mes del año tiene más vuelos?

## Respuestas

### 1. ¿Cuál es el vuelo que mayor retraso en la salida sufrió y cuánto fue ese retraso?

Recordemos cuando vimos la documentación, hay una columna en particular que nos puede servir, n *dep_delay* estaba el retraso en la salida.

Esta pregunta pude responderse parcialmente usando usando la función del paquete `base`, `max`. Recuerden que hay que incluir el argumento `na.rm=TRUE` (o `na.rm=T`) para no considerar los valores faltantes.

```{r}
flights$dep_delay
```

```{r}
max(flights$dep_delay, na.rm=TRUE)
```

Vemos que el vuelo con mayor retraso tiene 1301 minutos de retraso.

Pero esto no responde cuál es el vuelo en cuestión. Sin salir de R base, podemos averiguar eso usando la función `which` (¿cuál?) para encontrar el índice en el que el retraso es igual al valor máximo.

```{r}
i <- which(flights$dep_delay == max(flights$dep_delay, na.rm=TRUE))
flights[i,]
```

Si bien esto funciona, es bastante engorroso. En `dplyr` (parte de `tidyverse`) hay formas mucho más convenientes de hacerlo, con las funciones de la familia `slice`. Usamos la función `slice_max` e indicamos qué variable se usa para ordenar.

```{r}
slice_max(flights, dep_delay, n=10)
```

Así como está `slice_max`, existe `slice_min`, que hace lo mismo pero encuentra los mínimos.

```{r}
slice_min(flights, dep_delay, n=10)
```

### 2. Encontrar los cinco vuelos más retrasados.

Además, `slice_max` y `slice_min` toman un argumento que indica cuántos líneas del dataset ordenado devolver. De forma que esto es automático.

```{r}
slice_max(flights, dep_delay, n=5)
```

### 3. ¿Cuántos vuelos salieron el 20 de marzo?

Para responder a esta pregunta, tenemos que aprender el verbo `filter` (filtrar), para quedarnos solamente con los vuelos que tengan `month==3` y `day==20`. **Nota**: en general, el operador "igualdad" es `==`, porque se reserva `=` para hacer asignaciones.

```{r}
filter(flights, month==3, day==20)
```

Este comando me devuelve una tabla, con los vuelos que salieron el 20 de marzo. Podemos ver que este conjunto tiene `nrow(filter(flights, month==3, day==20))` filas.

Con `filter` se puede usar una variedad de condiciones, siempre y cuando devuelvan un vector *lógico*, o sea con elementos booleanos (ver cápsula 2).

### 4. ¿Cuáles son los cuatro vuelos que más tiempo ganaron en el aire?

Acá antes de mandarnos a hacer cosas pensemos un poco, ¿qué significa "tiempo ganado en el aire"? ¿tenemos una columna que nos de esta información? (**SPOILER**: No).

Acá es cuando tenemos que empezar a partir el trabajo, si tuviésemos una columna que sea "tiempo.ganado" ya sabríamos como sacar su valor máximo, pensemos como se puede generar (una forma facil de empezar a pensar estas cosas es pensar que tienen los datos de un solo elemento y luego generalizar).

Combinando el retraso en la salida y llegada podemos hacerla.

Para esto podemos usar la función `mutate` que sirve para crear nuevas variables (o modificar las existentes) y creamos una nueva columna llamada `tiempo.ganado`. Veamos como se usa y lo intuitiva que es:

```{r}
nuevo.flights <- mutate(flights, tiempo.ganado = dep_delay - arr_delay)
```

Si quieren ver como quedó:

```{r}
glimpse(nuevo.flights)
```

Y ahora simplemente usamos `slice_max` para encontrar los cuatro vuelos que más tiempo ganaron en el aire.

```{r}
slice_max(nuevo.flights, tiempo.ganado, n=4) 
```

## Cambio de unidades con `group_by`

Hasta ahora, todas las preguntas trataban sobre vuelos (la unidad de este data set), pensemos que queremos hacer otro tipo de preguntas, por ejemplo:

*"¿Qué aerolínea realizó la mayor cantidad de vuelos durante el año?"*

*"¿Qué aerolínea tiene la mayor cantidad de aviones?"*

Este no es un dataset sobre aerolíneas, ok, ¿pero les parece que tenemos esa información repartida por ahí? (**SPOILER**: Si). Intuitivamente, ¿cómo se podría generar?.

En general, para cambiar las unidades del dataset, necesitamos hacer un *agrupamiento* por la variable que queremos que funcione como nueva unidad.

### 5. ¿Qué aeropuerto de salida tuvo más vuelos?

Para empezar a responder esto introduzcamos la función `summarise`, esta función sirve para resumir el data set, o sea, toma una tabla y devuelve una sola línea con valores que salen de aplicar algo sobre todos los datos. Por ejemplo, si queremos obtener la cantidad total de vuelos la podemos usar junto con `n()` que simplemente devuelve la cantidad de filas del data set.

```{r}
summarise(flights, cantidad.de.vuelos=n())
```

Podemos devolver tantas columnas como querramos:

```{r}
summarise(flights, cantidad.de.vuelos=n(),suma.de.retrasos=sum(dep_delay, na.rm=T))
```

Bien, ahora volviendo a la pregunta, si en vez de *pensar* en vuelos, lo hicíeramos en aeropuertos de origen la cosa se pone un poco más facil, para esto usamos usamos `group_by` para, justamente, agrupar por aeropuerto de origen `summarise` se vuelve más interesante, porque hace los cálculos que pidamos **para cada grupo**:

```{r}
f.grupo <- group_by(flights, origin)

# Calculo la cantidad de vuelos en cada aeropuerto de origen
summarise(f.grupo, cantidad.de.vuelos=n())
```

Como contar cosas es algo que se hace tan frecuentemente, R tiene una función específica, que funciona de la misma forma, pero en un solo paso. Se trata de `count`:

```{r}
count(f.grupo)
```

O incluso a partir del dataset original, indicando sobre qué variable agrupar.

```{r}
count(flights, origin)
```

Las preguntas que siguen, se pueden responder con el mismo método, o combinando métodos.

### 6. ¿Qué destino recibe más vuelos desde JFK?

En este caso, tenemos que filtrar los vuelos que salen desde JFK y después agrupar por destino (y eventualmente ordenar para que sea más fácil encontrar la respuesta).

```{r}
vuelos.jfk <- filter(flights, origin=='JFK')
conteo.vuelos.jfk <- count(vuelos.jfk, dest)
slice_max(conteo.vuelos.jfk, n)
```

El destino que más vuelos recibe es `r slice_max(conteo.vuelos.jfk, n)$dest`, con `r slice_max(conteo.vuelos.jfk, n)$n` vuelos.

### 7. ¿Qué mes del año tiene más vuelos?

Acá podemos directamente contar agrupando por meses, lo que se puede hacer paso por paso

```{r}
vuelos.meses <- group_by(flights, month)

conteo.vuelos <- summarise(vuelos.meses, cantidad.vuelos=n())

resultado <- slice_max(conteo.vuelos, cantidad.vuelos)

resultado
```

Hay más vuelos en "`r month.name[resultado$month]`", con `r resultado$cantidad.vuelos` vuelos.
